【裁判字號】    97,上,192
【裁判日期】    980929
【裁判案由】    返還代墊款
【裁判全文】
臺灣高等法院臺南分院民事判決  97年度上字第192號
上  訴  人  乙○○
訴訟代理人  何永福  律師
複 代 理人  張雯峰  律師
訴訟代理人  羅振宏  律師
被 上 訴人  丙○○
            甲○○
共      同
訴訟代理人  林重仁  律師
上列當事人間請求返還代墊款事件，上訴人對於中華民國九十七
年八月二十八日臺灣雲林地方法院第一審判決（九十六年度訴字
第四○六號）提起上訴，本院於九十八年九月十五日言詞辯論終
結，判決如下：
      主      文
原判決關於駁回上訴人下開第二項之訴部分，暨訴訟費用之裁判
均廢棄。
上廢棄部分，被上訴人應給付上訴人新台幣壹佰壹拾肆萬捌仟肆
佰肆拾捌元，及自民國九十六年十月三日起至清償日止，按週年
利率百分之五計算之利息。
其餘上訴駁回。
第一、二審訴訟費用由被上訴人負擔十分之六，餘由上訴人負擔
。
      事  實  及  理  由
一、上訴人主張：兩造於民國九十三年十月二十一日訂立協議書
    （下稱第一份協議書），約定自同年十一月一日起，由伊租
    用被上訴人擔任醫院負責人之「雲林縣農會附設農產品加工
    廠附設鎮源農民醫院」（下稱鎮源醫院）之醫療設備，經營
    鎮源醫院，期限為五年；並約定有關健保收入由雙方各自處
    理，即於兩造各自經營鎮源醫院期間之健保收入、追扣，各
    歸己方取得及負擔之意。被上訴人於九十三年一月一日至同
    年十月三十一日經營鎮源醫院期間，因中央健康保險局（下
    稱健保局）南區分局溢付該年度之健保給付款新台幣（下同
    ）一百九十四萬八千六百十一元，而於伊經營鎮源醫院期間
    ，由健保局從九十五年六月二十三日起，逕自鎮源醫院之醫
    療費用帳上追扣。惟此項追扣款係被上訴人經營鎮源醫院期
    間之溢付款，依兩造協議約定，應由被上訴人負擔，伊代為
    墊付，自得本於不當得利、無因管理，及系爭協議之約定，
    請求被上訴人返還其中之一百八十七萬四千九百元。為此，
    本於無因管理、不當得利，及履行協議等法律關係，求為命
    被上訴人給付一百八十七萬四千九百元及其法定遲延利息之
    判決。原審為伊敗訴判決，尚有未洽；並聲明：(一)原判決廢
    棄。(二)被上訴人應給付上訴人一百八十七萬四千九百元，及
    自原審起訴狀繕本送達被上訴人翌日起至清償日止，按年息
    百分之五計算之利息。(三)第一、二審訴訟費用由被上訴人負
    擔。(四)願供擔保，請准宣告假執行。
二、被上訴人則以：兩造簽訂之系爭第一份協議書第十八條第二
    項明定「有關健保收入均由雙方各自處理，倘有涉及對方時
    ，應以誠信之善意處理之，不得有損及對方之損失，否則願
    補償對方之損失」；上訴人依健保局函示，自行攤還一百五
    十七萬七千九百五十元，即與上揭協議書內容不合，不得請
    求伊等返還。縱認上訴人得請求伊等返還代墊款，然伊等經
    營系爭醫院期間，於九十二年間處理SARS疫情，健保局迄至
    九十三年十一月、十二月間撥付予鎮源醫院之SARS歸墊款三
    十五萬二千八百六十七元、四十四萬七千二百九十六元，依
    兩造之協議應歸伊等取得，此部分應由上訴人遭健保局追扣
    款項中扣除；則經扣除後，上訴人實際之代墊款僅為一百十
    四萬八千四百四十八元。且兩造於九十五年二月底另訂協議
    書（下稱第二份協議書），除約定終止上開第一份協議書外
    ，並約定自九十三年十一月一日起至九十五年二月二十八日
    止之健保給付、追扣概屬上訴人權責，其他部分則歸伊等權
    責，則就九十五年三月以後之健保給付一千餘萬元，應歸伊
    等取得。況上訴人自經營鎮源醫院以後，於九十三年底即違
    法向健保局詐領鉅額健保費達千萬元，違反系爭第一份協議
    書第二條不得為任何違法行為之約定；且兩造於九十五年二
    月二十八日協議終止系爭第一份協議書後，上訴人拒不返還
    伊所有醫療設備，並將部分設備損壞，復拒不配合辦理更換
    醫院負責醫師之手續等；伊除得依系爭第一份協議書第五條
    第二、三項約定，請求上訴人賠償二百萬元外，並得依系爭
    第一份協議書第十八條約定，自九十五年三月起迄今，請求
    按月以九十萬元計算，合計達三千二百四十萬元之補償金。
    伊以上開款項之請求權，與上訴人本件代墊款請求權為抵銷
    後，上訴人請求伊等返還代墊款者，亦為無理由等情詞，資
    為抗辯；並聲明：(一)上訴駁回。(二)第二審訴訟費用由上訴人
    負擔。(三)如受不利判決，請准供擔保，宣告免為假執行。
三、上訴人主張：兩造訂立系爭第一份協議書，除約定自九十三
    年十一月一日起由伊經營鎮源醫院外，並約定有關健保收入
    由雙方各自處理。嗣被上訴人於九十三年一月一日至同年十
    月三十一日經營鎮源醫院期間，因健保局溢付該年度之健保
    給付款一百九十四萬八千六百十一元，而於伊經營鎮源醫院
    期間，由健保局從九十五年六月二十三日起，逕自鎮源醫院
    之醫療費用帳上追扣等情，除據上訴人於原審提出而為被上
    訴人所不爭之系爭第一份協議書，及健保局南區分局追扣函
    及附件在卷（參見原審審第七頁至第二五頁）可參外，且有
    該分局九十七年五月三十日，以健保南費一字第０九七四０
    ００三０八號函檢送鎮源醫院九十三年一月至十二月間計算
    各補付、追扣之金額區間表存卷（參見原審卷第一五七頁至
    第一五八頁）可按，復為被上訴人所不爭，堪信上訴人之上
    開主張為真實。
四、按無法律上之原因而受利益，致他人受損害者，應返還其利
    益。雖有法律上之原因，而其後已不存在者，亦同，民法第
    一百七十九條定有明文。查，本件上訴人主張依兩造簽訂系
    爭第一份協議書第十八條第二項約定：「有關健保收入由雙
    方各自處理。」之契約真意，係指兩造各自經營鎮源醫院期
    間之健保收入、追扣，各歸己方取得及負擔之意者，核與證
    人即系爭第一份協議書起草人丁○○，於原審法院審理時到
    場結證：「有關健保的收入由雙方各自處理，是指九十三年
    十月三十一日以前所有健保增加、追扣都是由丙○○負責」
    等語（參見原審卷第七五頁反面），正相吻合；堪信上訴人
    主張：依系爭第一份協議書約定，就被上訴人於九十三年一
    月一日至同年十月三十一日經營鎮源醫院期間，因健保局溢
    付該年度之健保給付款一百九十四萬八千六百十一元，屬於
    被上訴人應負責償還之費用者至明。被上訴人抗辯：依系爭
    第一份協議書第十八條第二項約定，上訴人自行依健保局函
    示攤還追扣之費用，與協議書所示之誠信、善意處理原則不
    合，且損及伊等利益云云，已嫌無據，而無足採。次查，健
    保局南區分局補付鎮源醫院之九十三年醫院總額SARS歸墊款
    分配金額，其中於九十三年十一月間補付三十五萬二千八百
    六十七元，同年十二月間補付四十四萬七千二百九十六元乙
    情，此參卷附健保局南區分局於九十八年四月二十日，以健
    保南費一字第０九八五０一０一二二號函檢送之補付、追扣
    之金額區間表（參見本審卷第七０頁至第七一頁）自明。惟
    SARS疫情發生於九十二年間，即被上訴人經營鎮源醫院期間
    者，為上訴人不爭執之事實（參見本審卷第五０頁），此項
    補付之SARS歸墊款，依系爭第一份協議書之上揭約定，即應
    歸被上訴人取得。被上訴人抗辯：因健保局溢付而向鎮源農
    民醫院追扣款項一百九十四萬八千六百十一元，應先扣除上
    揭SA RS歸墊款後，剩餘之一百十四萬八千四百四十八元，
    始為上訴人代墊之金額者，核無不合。再查，健保局上揭溢
    付之一百十四萬八千四百四十八元款項，依兩造之協議既應
    由被上訴人負責償還，堪認被上訴人於經營鎮源醫院期間雖
    有受領該款項之法律上原因，惟其後已不存在。上訴人於經
    營鎮源醫院期間，因健保局從九十五年六月二十三日起，逕
    自鎮源醫院之醫療費用帳上追扣，而代償被上訴人依約應負
    擔之款項致受有損害，被上訴人並因此免除償還義務而受有
    利益；上訴人主張被上訴人應負不當得利之返還義務者，於
    上揭一百十四萬八千四百四十八元範圍內，即無不合，應予
    准許。
五、被上訴人雖抗辯：依兩造簽訂之系爭第二份協議書約定，自
    九十五年三月以後，鎮源醫院健保給付一千餘萬元，應歸伊
    取得云云，惟為上訴人否認；經查，健保局南區分局給付鎮
    源醫院自九十五年三月一日起至九十六年二月二十八日止之
    健保給付金額為一千零十八萬七千四百零三元乙情，有健保
    局南區分局九十八年二月二日健保南費一字第０九八五００
    一九七五號函在卷（參見本審卷第三八頁）可參；惟被上訴
    人與雲林縣農會就鎮源醫院訂立之合作經營契約，於九十五
    年三月一日因被上訴人違反合作經營契約而終止乙情，除有
    雲林縣農會九十七年三月二十五日雲總字第０九七００００
    六四五號函在卷（參見原審卷第一０四頁）可參外，且為被
    上訴人不爭執之事實，應堪信實。次查，兩造簽訂之系爭第
    二份協議書第七條固約明：「自九十三年十一月一日起至九
    十五年二月二十八日止之健保給付、追扣概屬乙方（按即上
    訴人）權責，其他日期屬甲方（按即被上訴人二人）權責。
    」等語；然亦同時約定：「甲方日後應主動告知乙方健保給
    付有關乙方之資訊，若有支付金額，應提前二週告知對方，
    並於給付或追扣日三週內結清與對方，醫院變更負責醫師為
    丙○○後，雙方簽立健保往來概括承受書。」者，此參卷附
    兩造不爭執之系爭第二份協議書第七條約定（參見原審卷第
    四三頁）自明。是依上開契約條款之上、下文義對照解釋，
    堪認自九十五年三月一日起，有關鎮源醫院之健保給付、追
    扣事宜，歸屬被上訴人權責者，係以被上訴人進駐、經營鎮
    源醫院為前提條件者至明；惟鎮源醫院自九十五年三月一日
    起既未交由被上訴人經營，則健保局南區分局給付鎮源醫院
    之健保給付金額或追扣款，即與被上訴人無關。被上訴人抗
    辯自九十五年三月三十一日起之健保給付款一千餘萬元應歸
    其取得者，委不足採；其據此為抵銷抗辯云云，洵屬無據，
    不應准許。
六、被上訴人再抗辯：上訴人自經營鎮源醫院以後，於九十三年
    底違法向健保局詐領鉅額健保費達千萬元，違反系爭第一份
    協議書第二條不得為任何違法行為之約定；且兩造於九十五
    年二月二十八日協議終止系爭第一份協議書後，上訴人拒不
    返還伊所有醫療設備，並將部分設備損壞，復拒不配合辦理
    更換醫院負責醫師之手續等；伊除得依系爭第一份協議書第
    五條第二、三項約定，請求上訴人賠償二百萬元外，並得依
    系爭第一份協議書第十八條約定，自九十五年三月起迄今，
    請求按月以九十萬元計算，合計達三千二百四十萬元之補償
    金，伊亦得以上揭請求權為本件抵銷抗辯云云。惟查，兩造
    簽訂之系爭第一份協議書第二條係約定：「乙方應以善良管
    理人之原則，依相關衛生法律規定，合法持續經營管理醫院
    ，不得有任何違法之行為。」；第五條第二項則約定：「乙
    方並另開立本票二百萬元，到期日空白，交予甲方作為合作
    經營保證，乙方授權甲方於乙方有違約行為時，得填寫到期
    日提示要求兌付，以償甲方之損失。」，此參卷附兩造不爭
    執真正之協議書記載自明（參見原審卷第七頁）。然鎮源醫
    院係由被上訴人提供其現有醫院之建物、醫療設備，交由上
    訴人管理經營者，為兩造不爭執之事實，參照雙方並約定有
    關健保收入均由雙方各自處理，既如上述，核係各就經營鎮
    源醫院期間，自負盈虧之意。是上訴人於其經營鎮源醫院期
    間，本應依相關法律規定，合法經營、管理鎮源醫院，無待
    兩造訂立契約時特別約明；堪認系爭第一份協議書第二條約
    定上訴人經營管理醫院不得有任何違法之行為者，僅具教示
    作用，核與契約雙方之意思表示合致，約定作為得請求對造
    當事人履行給付之債務者不同。不論上訴人於經營鎮源醫院
    期間，是否另有違法情事，應否另負刑事或行政訴訟責任，
    亦係他事，要難據此逕認上訴人即有可歸責之債務不履行違
    約事由。被上訴人抗辯：上訴人經營鎮源醫院期間，涉有詐
    領健保費犯嫌，應依系爭第一份協議書第五條規定，賠償被
    上訴人二百萬元云云，即嫌無據。再查，被上訴人與雲林縣
    農會就鎮源醫院訂立之合作經營契約，於九十五年三月一日
    因被上訴人違反合作經營契約而終止者，既如上述。是兩造
    雖於九十五年二月底簽訂系爭第二份協議書，約定終止第一
    份協議書效力，上訴人依第一份協議書第十八條約定，原應
    配合被上訴人回復原狀，辦理鎮源醫院負責醫師更換為被上
    訴人丙○○之手續；然被上訴人與訴外人雲林縣農會間之合
    作經營契約已於九十五年三月一日終止，被上訴人無法進駐
    經營鎮源醫院，上訴人亦無從配合辦理變更被上訴人丙○○
    為鎮源醫院之負責醫師手續；準此，即難認上訴人未交還鎮
    源醫院經營權及辦理更換鎮源醫院之負責醫師手續，有何可
    歸責於己之事由。被上訴人抗辯：上訴人應依系爭第一份協
    議書第十八條約定，自九十五年三月一日起迄今，按月以九
    十萬元計算，補償三千二百四十萬元者，即無足採；其據此
    而為抵銷之抗辯云云，洵屬無據，均難准許。
七、第按主張抵銷之請求，其成立與否經裁判者，以主張抵銷之
    額為限，有既判力，民事訴訟法第四百條第二項定有明文。
    次按法院於確定判決理由中，就訴訟標的以外當事人所主張
    之重要爭點，本於當事人辯論之結果已為判斷時，除有顯然
    違背法令，或當事人已提出新訴訟資料足以推翻原判斷之情
    形外，於同一當事人就與該重要爭點有關所提起之他訴訟，
    不得再為相反之主張，法院亦不得作相反之判斷，以符民事
    訴訟法上之誠信原則而言。是以主張「爭點效」者，係以「
    於同一當事人間」、「非顯然違背法令」及「未提出新訴訟
    資料足以推翻原判斷」等情形，有其適用（最高法院九十六
    年度台上字第一九七二號判決要旨參照）；經查，上訴人本
    於系爭第二份協議書第八條約定，另案訴請被上訴人履行契
    約給付一百五十萬元；被上訴人則以：自九十六年三月一日
    起至同年十二月十一日止，鎮源醫院之健保醫療給付金額一
    千零四萬四千八百四十五元，應歸被上訴人取得為由，而以
    該金額與上訴人請求之一百五十萬元為抵銷抗辯。嗣經本院
    另案九十六年度上易字第三一號審理後，以被上訴人所為上
    開抵銷抗辯為有理由，而駁回上訴人另案請求一百五十萬元
    之訴者，業據本院依職權調取上揭案卷審閱無誤，固堪信實
    。惟依上開說明，被上訴人於另案所為抵銷抗辯，僅在上訴
    人本於履行第二份協議書第八條約定之一百五十萬元請求權
    範圍內，得生相互抵銷，而消滅上訴人請求履行契約給付一
    百五十萬元請求權之既判力。然本件上訴人既係本於不當得
    利、無因管理、履行契約等法律關係，請求被上訴人返還代
    墊款，前、後訴訟事件之訴訟標的完全不同，則上揭本院九
    十六年度上易字第三一號確定判決，自無拘束本件訴訟之既
    判力可言。次查，本院九十六年度上易字第三一號訴訟事件
    ，係於九十八年五月十九日判決確定，該案當事人雖與本件
    訴訟事件之當事人完全相同；被上訴人於前案訴訟中，亦係
    以九十五年三月一日以後，鎮源醫院之健保醫療給付款應歸
    被上訴人取得為由，為抵銷抗辯，並以此作為重要之防禦方
    法，且經法院於確定判決理由中，判斷其抗辯為可採；惟前
    案確定判決僅參酌被上訴人提出之健保局南區分局上揭健保
    南費一字第０九七四０００三０八號覆函及其附件，作為其
    判斷之基礎者，此參上揭確定判決理由五之（三）之(二)（參
    見判決正本第七頁）自明。然本件於本院審理期間，經雲林
    縣農會函覆其與被上訴人間就鎮源醫院訂立之合作經營契約
    ，於九十五年三月一日因被上訴人違反合作經營契約而終止
    乙情，已如上述；此項新訴訟資料未經前案確定判決本於兩
    造辯論之結果而為判斷，且此項新訴訟資料經本院審理結果
    ，堪認足以推翻前案確定判決之判斷結果，則依上開說明，
    難認前案確定判決就「九十五年三月以後，鎮源醫院之健保
    給付款，應歸被上訴人取得」之判斷，有何拘束本件訴訟之
    爭點效。被上訴人抗辯本院九十六年度上易字第三一號確定
    判決，所為上揭判斷，對於本件訴訟有爭點效云云，同無足
    採。
八、綜上所述，上訴人本於不當得利返還請求權，求為命被上訴
    人給付在一百十四萬八千四百四十八元，及自原審起訴狀繕
    本送達翌日即九十六年十月三日起（送達證明參見原審卷
    第三二、三三頁）至清償日止，按週年利率百分之五計算利
    息之範圍內為有理由，應予准許；逾此部分之請求，即非有
    據，應予駁回。就上開應准許部分，原審未予盡察，遽為上
    訴人敗訴之判決，自有可議，上訴意旨指摘原判決此部分不
    當，求予廢棄改判，為有理由，爰由本院予以廢棄改判如主
    文第二項所示。至於上訴人之請求而不應准許部分，原審為
    其敗訴之判決，及駁回該部分假執行之聲請，經核於法並無
    不合，上訴人其餘上訴意旨聲明廢棄改判，為無理由，應併
    予駁回。
九、再按訴訟標的雖有數項，而僅有單一之聲明，法院應就所主
    張之數項標的逐一審判，如其中一項請求為有理由，即可為
    原告勝訴之判決，就他項標的無須更為審判（最高法院八十
    八年度台上字第一一二七號判決意旨參照）。本件上訴人本
    於無因管理、不當得利，履行協議等法律關係，聲明求為命
    被上訴人返還代墊款之判決，核其主張之訴訟標的雖有多項
    ，惟其聲明則相同，學理上謂之重疊的訴之合併；上訴人本
    於不當得利返還請求權為請求，既為有理由，則其另主張本
    於無因管理、履行契約等法律關係為請求者，揆諸首開說明
    ，即無審究必要，併此敘明。
十、末查、兩造因本件判決結果，若提起第三審上訴所得受之上
    訴利益，均未逾民事訴訟法第四百六十六條第一項所定之額
    數（新台幣一百五十萬元），經本院判決宣示後即告確定。
    上訴人聲請就本件判決所命給付准予宣告假執行者，為無理
    由；原審駁回其假執行之聲請，所持之理由雖有不同，惟結
    論則無二致，爰併予駁回此部分之上訴。
十一、本件待證事實已臻明確，兩造其餘攻擊防禦方法及舉證，對
    判決之結果不生影響，爰不一一詳為審酌，併予敘明。
十二、據上論結，本件上訴為一部有理由，一部無理由，依民事訴
    訟法第四百五十條、第四百四十九條第一項、第二項、第七
    十九條、第八十五條第一項前段，判決如主文。
中    華    民    國    98    年    9     月    29    日
                    民事第二庭  審判長法  官  陳  光  秀
                                      法  官  曾  平  杉
                                      法  官  李  文  賢
上為正本係照原本作成。
本判決不得上訴。
中    華    民    國    98    年    10     月    1    日
                                      書記官  劉  清  洪


司法院資訊處製作；財團法人民間司法改革基金會備份。
